【裁判字號】    97,訴,1889
【裁判日期】    981217
【裁判案由】    毒品危害防制條例
【裁判全文】
臺灣基隆地方法院刑事判決              97年度訴字第1889號
公  訴  人  臺灣基隆地方法院檢察署檢察官
被      告  乙○○
                    現於台灣新竹監獄
扶助律師    邱姿瑛  律師
上列被告因違反毒品危害防制條例案件，經檢察署檢察官提起公
訴（97年度偵字第4466、5110、5111、5112號），本院判決如下
：
    主  文
乙○○共同販賣第一級毒品，累犯，處有期徒刑柒年柒月。扣案
Chennor牌行動電話壹支（含電話號碼0000000000號SIM卡壹張）
沒收；未扣案之販賣第一級毒品所得新台幣壹仟伍佰元應與甲○
○連帶沒收，如全部或一部不能沒收，應以其等之財產連帶抵償
之。
    犯罪事實
一、乙○○前於民國94年間，因施用毒品案件，經臺灣高等法院
    以95年度上訴字第1185號判處有期徒刑1年2月確定；又於同
    年，因詐欺案件，經本院以95年度基簡字第1052號判處有期
    徒刑3月確定；再因施用毒品案件，經本院以95年度訴字第
    911號判處有期徒刑1年3月確定，後經減刑並分別定應執行
    刑為有期徒刑8月、7月又15日確定，於96年11月19日縮短刑
    期假釋出監，迄97年2月2日假釋期滿執行完畢。
二、乙○○明知海洛因屬毒品危害防制條例第2條第2項第1款所
    規定之第一級毒品，不得非法持有、販賣，竟於97年9月中
    旬至同年9月底晚間之某不詳時刻，因甲○○恰在乙○○位
    於基隆市○○區○○路168巷9號之3住處內，接獲蔡昆榮以
    0000000000號電話與其使用之門號0000000000號手機聯絡，
    詢問有無販賣海洛因後，甲○○即與乙○○共同基於意圖營
    利以販賣之犯意聯絡，先由甲○○在乙○○上開住處內，將
    其所有之市價約500元之海洛因摻入葡萄糖以增加重量，再
    將該包海洛因藏放在乙○○所有之行動電話電池蓋內後，由
    乙○○騎乘機車搭載甲○○，至基隆市情人湖地區某路口，
    抵達後，甲○○即指示乙○○將藏放於行動電話內之海洛因
    取出交予蔡昆榮，蔡昆榮則將現金1500元交予甲○○後離去
    ，而共同將重量不詳之該包海洛因販賣予蔡昆榮。嗣因員警
    向本院對甲○○聲請通訊監察後，於97年10月20日20時許，
    在基隆市○○區○○路55號前，當場逮捕甫與溫偉斌完成海
    洛因之甲○○，並當場扣得甲○○所使用供其聯絡販賣毒品
    用之CHENNOR牌行動電話1支（內含門號0000000000號SIM卡1
    張），因而查知上情（同案被告甲○○部分，業經本院於98
    年6月8日判處有期徒刑16年6月）。
三、案經基隆市警察局移送臺灣基隆地方法院檢察署檢察官偵查
    起訴。
    理    由
壹、證據能力之說明：
一、按被告以外之人於審判外之陳述，雖不符前4條之規定，而
    經當事人於審判程序同意作為證據，法院審酌該言詞陳述或
    書面陳述作成時之情況，認為適當者，亦得為證據。當事人
    、代理人或辯護人於法院調查證據時，有第159條第1項不得
    為證據之情形，而未於言詞辯論終結前聲明異議者，視為有
    前項之同意，刑事訴訟法第159條之5定有明文。查本判決下
    列所引用之各該被告乙○○以外之人於審判外之言詞及書面
    陳述，雖屬傳聞證據，惟被告及其指定辯護人、檢察官於審
    判期日，對本案之全部證據之證據能力均不爭執，於審判期
    日就本院所調查之證據均未主張有刑事訴訟法第159條不得
    為證據之情形，且均表示「沒有意見」，本院審酌該等證據
    作成時，亦無不適當之處，依前開規定，均有證據能力，合
    先敘明。
貳、實體部分：
一、訊據被告對於上開犯罪事實坦承不諱，僅辯稱係基於幫助同
    案被告甲○○之意思云云。經查：證人蔡昆榮於97年9月中
    至同月底某日，以電話聯繫同案被告甲○○後，約定於基隆
    市情人湖地區某路口交易，先由同案被告甲○○在被告乙○
    ○上開住處內，將海洛因摻入葡萄糖以增加重量，再由被告
    乙○○提供手機予甲○○，甲○○則將該包海洛因藏放在該
    手機電池蓋內後，由被告乙○○騎乘機車搭載甲○○至交易
    地點後，甲○○將藏有海洛因之手機由機車置物箱內取出交
    予被告乙○○，被告乙○○將藏於手機內蓋中之海洛因取出
    ，交予蔡昆榮，蔡昆榮則將交易對價現金1500元交予同案被
    告甲○○後離去，而完成交易等過程，業據被告乙○○於警
    詢、偵訊及本院行準備程序中坦承（見97年度偵字第4466
    號卷第196頁、第211-212頁、第275-276頁、本院卷(二)第278
    -279頁），核與證人蔡昆榮於警詢、偵訊中證稱交易過程之
    證詞相符（見同上偵卷第169-172頁、188-190頁），復經同
    案被告甲○○自白不諱（見本院卷(一)第193頁、第217-218頁
    ），並有同案被告甲○○所使用之門號0000000000號手機雙
    向通聯紀錄、通訊監察譯文、證人蔡昆榮之毒品案件尿液檢
    體對照表（見本院卷(一)第286頁）等在卷可稽，並有同案被
    告甲○○與證人蔡昆榮聯繫所使用之CHENNOR牌行動電話1支
    （內含門號0000000000號SIM卡1張）扣案可資佐證，被告乙
    ○○上開自由應與事實相符而可採信。再者，被告乙○○雖
    認其係基於幫助之犯意幫助甲○○販賣海洛因，惟按「刑法
    關於正犯、幫助犯之區別，係以其主觀之犯意及客觀之犯行
    為標準，凡以自己犯罪之意思而參與犯罪，無論其所參與者
    是否犯罪構成要件之行為，皆為正犯，其以幫助他人犯罪之
    意思而參與犯罪，其所參與者，苟係犯罪構成要件之行為，
    亦為正犯。如以幫助他人犯罪之意思而參與犯罪，其所參與
    者又為犯罪構成要件以外之行為，則為從犯」（最高法院88
    年台上字第5655號、95年台上字第3886號判決意旨參照），
    本件被告乙○○非僅參與提供手機供甲○○藏放所販賣之海
    洛因、或騎乘機車搭載甲○○至交易地點，更參與將海洛因
    交付蔡昆榮之行為，此一交付行為顯係販賣之構成要件行為
    ，已屬構成犯罪事實之一部，自屬已參與實施犯罪之共同正
    犯，其誤認僅構成幫助犯云云，難以因此為其有利之認定。
    綜上所述，本件事證已臻明確，被告上揭犯行均堪認定。
二、按行為後法律有變更者，適用行為時之法律。但行為後之法
    律有利於行為人者，適用最有利於行為人之法律，刑法第2
    條第1項定有明文；次按毒品危害防制條例第4條、第17條等
    條文業經98年5月20日總統華總一義字第09800125141號令修
    正公布，惟該次修正條文，涉及多項授權法規修正或訂定，
    須有一定施行日期，以完備相關法令修訂及行政作業程序，
    其主管機關法務部立法原意亦認為本次修正條文應回歸同條
    例第36條規定，自公布後6個月即98年11月20日施行（臺灣
    高等法院暨所屬法院因應新修正毒品危害防制條例施行法律
    問題研討會結論參照）。是被告乙○○行為後，毒品危害防
    制條例已有變更，本案應依上揭刑法第2條第1項之規定，依
    「從舊從輕」原則而為比較，爰說明如下：
  (一)修正前毒品危害防制條例第4條第1項原規定：「製造、運輸
    、販賣第一級毒品者，處死刑或無期徒刑；處無期徒刑者，
    得併科新臺幣1千萬元以下罰金」，經修正為：「製造、運
    輸、販賣第一級毒品者，處死刑或無期徒刑；處無期徒刑者
    ，得併科新臺幣2千萬元以下罰金」，經比較新舊法之結果
    ，修正前、後之毒品危害防制條例第4條第1項在法定自由刑
    部分之規定，並無有利、不利於被告之情形，惟修正後之毒
    品危害防制條例第4條第1項在法定罰金刑部分，則有較不利
    於被告之情形，經予比較後，顯以修正前舊法之規定有利於
    被告。
  (二)修正前毒品危害防制條例第17條規定為：「犯第4條第1項至
    第4項、第5條第1項至第4項前段、第6條第1項至第4項、第7
    條第1項至第4項、第8條第1項至第4項、第10條或第11條第1
    項、第2項之罪，供出毒品來源，因而破獲者，得減輕其刑
    。」；修正為「犯第4條至第8條、第10條或第11條之罪，供
    出毒品來源，因而查獲其他正犯或共犯者，減輕或免除其刑
    。」並於同條第2項增列「犯第4條至第8條之罪，於偵查及
    審判中均自白者，減輕其刑」，查被告乙○○於警詢、偵查
    及本院審理中，對於上開犯罪事實均坦承，僅就主觀犯意之
    法律適用有所誤解，應不影響認定其自白之成立，經比較新
    、舊法結果，以修正後之法律較有利於被告。
  (三)綜合全部罪刑之結果為比較後，被告所為犯行，均應整體適
    用較有利之新法即修正後毒品危害防制條例之規定。
三、論罪科刑部分：
  (一)按海洛因屬毒品危害防制條例第2條第2項第1款所定之第一
    級，是核被告乙○○所為，係犯毒品危害防制條例第4條第1
    項之販賣第一級毒品罪。
  (二)其與同案被告甲○○間，就上開犯行有犯意聯絡及行為分擔
    ，為共同正犯。
  (三)被告因販賣而持有海洛因之低度行為，為販賣第一級毒品之
    高度行為所吸收，不另論罪。
  (四)查被告有如犯罪事實欄所示刑案之執行情形，此有台灣高等
    法院被告全國前案紀錄表在卷可按，其受有期徒刑之執行完
    畢後，5年內再犯本件有期徒刑以上之罪，除販賣第一級毒
    品罪之法定刑為死刑、無期徒刑部分，依法均不得加重外，
    應就法定本刑為併科罰金刑部分，依刑法第47條第1項規定
    加重其刑。
  (五)修正後毒品危害防制條例第17條第2項規定：「犯第4條至第
    8條之罪，於偵查及審判中均自白者，減輕其刑」，其立法
    目的係為使製造、販賣或運輸毒品案件之刑事訴訟程序儘早
    確定，並鼓勵被告自白認罪，以開啟其自新之路（見立法院
    公報第98卷第26期院會紀錄）。本件被告乙○○於警詢、偵
    查及本院審理中，對於上開犯罪事實均坦承不諱，僅因對主
    觀犯意之法律適用有所誤解而認自己所犯僅係幫助犯，惟毒
    品危害防制條例第4條第1項係屬本刑為死刑、無期徒刑得併
    科罰金之重罪，被告就犯罪事實之經過既已坦承，僅係誤認
    法律而爭執主觀犯意，實則已足使刑事訴訟程序儘早確定，
    為鼓勵涉犯上開本刑死刑、無期徒刑之重罪之人自白犯罪以
    使刑事訴訟程序早日確定，開啟其自新之路，自宜從寬解釋
    上開規定所謂「偵查及審判中均自白」之要件，是以被告乙
    ○○應符合上開毒品危害防制條例第17條第2項之「於偵查
    及審判中均自白」要件，而就其所犯之罪得減輕其刑。
  (六)另販賣第一級毒品罪之法定刑雖為死刑或無期徒刑，然同為
    販賣第一級毒品之人，其原因動機不一，犯罪情節未必盡同
    ，或有大盤毒梟者，亦有中、小盤之分，甚或僅止於吸毒者
    友儕間為求互通有無之有償轉讓者亦有之，其販賣行為所造
    成危害社會之程度自屬有異，法律科處此類犯罪，所設之法
    定最低本刑卻同為「死刑或無期徒刑」，不可謂不重。於此
    情形，倘依其情狀處以較輕之徒刑，即足以懲儆，並可達防
    衛社會之目的者，自非不可依客觀之犯行與主觀之惡性二者
    加以考量其情狀，是否有可憫恕之處，適用刑法第59條之規
    定酌量減輕其刑，期使個案裁判之量刑，能斟酌至當，符合
    比例原則。被告乙○○與同案被告甲○○販賣予蔡昆榮之第
    一級毒品海洛因數量不多、次數僅一次，所得利益現金1500
    元亦由同案被告甲○○獲取，犯罪情節尚非可與大盤毒梟者
    等同併論，倘予以宣告法定最低度刑期殊嫌過重，難謂符合
    罪刑相當性及比例原則，更無從與大毒梟之惡行有所區隔，
    客觀上足以引起一般之同情，其販賣第一級毒品之犯罪情狀
    尚有可憫之處，爰依刑法第59條規定，就其所犯之販賣第一
    級毒品罪部分，酌量減輕其刑。
  (七)被告所犯之罪，有前開刑之加重及減輕事由，爰依法先加後
    減，並遞減輕之。
  (八)爰審酌毒品對社會秩序及國民健康危害至深且鉅，嚴重影響
    社會治安，販賣行為情節尤重，更應嚴加非難，所為實乃法
    所不容而懸為厲禁，被告明知毒品對人體健康戕害甚鉅，仍
    無視國家杜絕毒品犯罪之禁令，販賣海洛因肇生他人依賴毒
    品，戕害國民身心健康，且有滋生其他犯罪之可能，對社會
    所生危害程度非輕，兼衡酌被告販賣次數、販賣所得、目的
    、動機、品行、智識程度，並其犯罪後坦承犯行，態度良好
    等一切情狀，量處如主文之刑。
四、扣案Chennor牌行動電話1支（含電話號碼0000000000號SIM
    卡1張），係共犯甲○○所有，供其聯絡販賣海洛因所用之
    財物，應依毒品危害防制條例第19條第1項規定宣告沒收。
    末按，毒品危害防制條例第19條第1項所規定，犯販賣毒品
    罪者，其供犯罪所用及犯罪所得之財物均沒收之，係採義務
    沒收主義。故販賣毒品所得之對價，不問其中成本若干，利
    潤多少，均應全部諭知沒收，貫徹政府查禁煙毒之決心，以
    符立法本旨（最高法院91年度台上字第2419號判決意旨參照
    ）。又按共同正犯犯罪所得之財物為現金時，因共同正犯應
    就全部犯罪結果負其責任，而合併計算犯罪所得，且於全部
    或一部不能沒收時以其財產抵償之，但為避免執行時發生重
    複沒收或抵償之情形，故各共同正犯之間係採連帶沒收主義
    ，於裁判時應諭知被告共同犯罪所得之財物應與其他共同正
    犯「連帶沒收」之。查本件販賣毒品所得現金1500元，雖未
    扣案，仍屬被告與同案被告甲○○共同販賣第一級毒品所得
    ，應依毒品危害防制條例第19條第1項規定宣告沒收，如全
    部或一部不能沒收時，以被告與同案被告甲○○之財產連帶
    抵償之。
據上論斷，應依刑事訴訟法第299條第1項前段，毒品危害防制條
例第4條第1項、第17條第2項、第19條第1項，刑法第2條第1項、
第11條、第47條第1項、第59條，判決如主文。
本案經檢察官丙○○到庭執行職務。
中    華    民    國    98    年    12    月    17    日
                     臺灣基隆地方法院刑事第三庭
                         審判長法  官  鄭景文
                               法  官  陳賢德
                               法  官  陳姵君
以上正本證明與原本無異。
如不服本判決應於收受本判決後10日內向本院提出上訴書狀，其
未敘述上訴理由者，並得於提起上訴後10日內向本院補提理由書
狀（均須按他造當事人之人數附繕本）「切勿逕送上級法院」。
中    華    民    國    98    年    12    月    17    日
                               書記官  王佩珠


司法院資訊處製作；財團法人民間司法改革基金會備份。
